【裁判字號】    97,上易,756
【裁判日期】    971104
【裁判案由】    損害賠償
【裁判全文】
臺灣高等法院民事判決                 97年度上易字第756號
上  訴  人  甲○○
被上訴人    乙○○
訴訟代理人  楊景勛律師
上列當事人間請求損害賠償事件，上訴人對於中華民國九十七年
七月八日臺灣桃園地方法院九十七年度訴字第五八四號第一審判
決提起上訴，本院於九十七年十月二十一日言詞辯論終結，判決
如下：
    主  文
上訴駁回。
第二審訴訟費用由上訴人負擔。
    事  實
甲、上訴人方面：
壹、聲明：
一原判決關於駁回上訴人後列第二項之訴部分廢棄。
二被上訴人應給付上訴人新臺幣（下同）二十萬元及自起訴狀繕
  本送達翌日即民國九十六年十一月三日起至清償日止按週年利
  率百分之五計算之利息。
貳、陳述：除與原判決記載相同者外，補稱略以：
一被告縱無公然侮辱誹謗伊名譽人格之故意，惟其行為對伊名譽
  人格造成損害，仍應負損害賠償責任。
二被上訴人係因遭伊揭發擔任資方轉投資事業之董事，始對伊誹
  謗。
參、證據：除援用原審提出者外，補提蘋果日報為證。
乙、被上訴人方面：
壹、聲明：上訴駁回。
貳、陳述：除與原判決記載相同者外，補稱略以：
    伊擔任資方轉投資事業董事係無給職，且係工會指派而為該
    公司勞工董事。
參、證據：援用原審提出者。
    理  由
一本件上訴人主張：伊原為中國商業銀行股份有限公司（下稱中
  國商銀）工會常務理事，中國商銀經合併後，擔任合併後兆豐
  金控股份有限公司（下稱兆豐金控）工會理事長，退休後，於
  九十五年十月十八日委託工會理事許傳勇代將問卷調查張貼於
  「產業工會討論園地」網站（下稱系爭網站），被上訴人為兆
  豐銀行股份有限公司八德分行（下稱八德分行）職員，不滿許
  傳勇上開張貼問卷調查資料，乃於次日利用八德分行電腦，在
  該銀行員工均得瀏覽共聞共見之系爭網站記載足以貶損許傳勇
  社會價值之語，復於同年月二十日在系爭網站記載「請李兄保
  留最後值得被尊敬的靈魂，莫為出一口氣而與魔鬼共舞」等文
  字（下稱系爭文章），侵害伊之名譽權等情，爰依侵權行為規
  定，求為命被上訴人給付二十萬元並附加法定遲延利息之判決
  （上訴人超開過上開部分之請求，經原審駁回後，未據聲明不
  服）。
二被上訴人則以：上訴人已經退休，不具工會會員地位，卻對已
  經工會決議通過之議題，鼓吹分裂意見，委請許傳勇在系爭網
  站作問卷調查，造成工會在相關議題團結上之困擾，伊基於朋
  友立場，希望上訴人不要因為受一時情緒影響而損及其以往在
  工會所建立聲譽之行為，始於系爭網站記載系爭文章，此係對
  工會事務意見不同而衍生之辯論，屬言論自由範圍，並無毀損
  上訴人名譽之故意等語，資為抗辯。
三查本件上訴人原為中國商銀工會常務理事，中國商銀經合併後
  ，擔任合併後兆豐金控工會理事長，退休後，於九十五年十月
  十八日委託工會理事許傳勇代將問卷調查張貼於系爭網站，被
  上訴人為八德分行職員，利用該分行電腦，在系爭網站記載「
  為何不見許傳勇再戰群雄？莫非僅能吠吠而已，可見是Ｘ本能
  ，盡作些非人所為之事」等語，嗣訴外人黃世榮於同年月二十
  日在系爭網站發表標題為「李兄，放了罷」一文，內容記載「
  ．．李兄打破中銀老機關的階級傳統，．．替中銀工會定下了
  一些工會應有的原則與方向，非常值得肯定．．不過，不在其
  位時，最好就不要干擾在其位者的行事。現在在做的人，也許
  和以前的人想法有落差，但不見得就不好，．．現在工會的事
  由現在的會員去處理，你已不是會員，．．何必混著他（指許
  傳勇）淌渾水？知所進退更能贏得尊敬，放了罷．．」，被上
  訴人於此篇文章之後，於同日在系爭網站記載系爭文章等情，
  為兩造所不爭，堪信為真實。
四按名譽為人在社會上享有一般人對其品德、聲望或信譽等所加
  之評價，乃一個人在社會上所受價值判斷，因此名譽有無受損
  害，應以社會上對其人評價是否貶損作為判斷之依據，至於主
  觀上是否感受損害，並非認定標準。又涉及侵害他人名譽之言
  論，可包括事實陳述與意見表達，前者具有可證明性，後者則
  係行為人表示自己之見解或立場，無所謂真實與否。而民法上
  名譽權之侵害雖與刑法之誹謗罪不相同，惟刑法就誹謗罪設有
  處罰規定，該法第三百十條第三項規定「對於所誹謗之事，能
  證明其為真實者，不罰。但涉於私德而與公共利益無關者，不
  在此限」；同法第三百十一條第三款規定，以善意發表言論，
  對於可受公評之事，而為適當之評論者，亦在不罰之列。蓋不
  問事實之有無，概行處罰，其箝制言論之自由，及妨害社會，
  可謂至極。凡與公共利益有關之真實事項，如亦不得宣佈，基
  於保護個人名譽，不免過當，而於社會之利害，未嘗慮及。故
  參酌損益，乃規定誹謗之事具真實性者，不罰。但僅涉及私德
  而與公共利益無關者，不在此限。又保護名譽，應有相當之限
  制，否則箝束言論，足為社會之害，故以善意發表言論，就可
  受公評之事，而適當之評論者，不問事之真偽，概不予處罰。
  上述個人名譽與言論自由發生衝突之情形，於民事上亦然。是
  有關上述不罰之規定，於民事事件即非不得採為審酌之標準。
  亦即，行為人之言論屬意見表達，如係善意發表，對於可受公
  評之事，而為適當之評論者，不問事之真偽，均難謂係不法侵
  害他人之權利，尚難令負侵權行為損害賠償責任。上訴人已不
  具兆豐金控工會會員資格，透過現任理事許傳勇於系爭網站張
  貼問卷調查，其言行是否妥適，自屬可受該工會會員公評之事
  ，被上訴人回應黃世榮前開「李兄，放了吧」之文章而為系爭
  文章，固不如黃世榮之文章婉轉平和，惟前段所謂「請李兄（
  指上訴人）保留最後值得被尊敬的靈魂」，仍屬對上訴人前述
  行為所為善意評論，其後段所謂「莫為出一口氣而與魔鬼共舞
  」，客觀上亦不足以貶損社會對於上訴人之評價，難認上訴人
  之名譽因而受有損害，上訴人主張其名譽受有損害，依侵權行
  為規定請求被上訴人賠償損害，核屬無據，不應准許。原判決
  駁回上訴人給付二十萬元非財產上損害之賠償並附加遲延利息
  之請求，洵屬正當，上訴論旨，指摘該部分原判決不當，求予
  廢棄，非有理由，應予駁回。
五據上論結，本件上訴為無理由。依民事訴訟法第四百四十九條
  第一項、第七十八條，判決如主文。
中    華    民    國    97    年    11    月    4     日
                  民事第九庭
                      審判長法  官    黃熙嫣
                            法  官    陳玉完
                            法  官    鄭傑夫
正本係照原本作成。
不得上訴。
中    華    民    國    97    年    11    月    5     日
                            書記官    劉  瑗


司法院資訊處製作；財團法人民間司法改革基金會備份。
